【裁判字號】    90,上訴,2943
【裁判日期】    901226
【裁判案由】    偽造有價證券等
【裁判全文】
臺灣高等法院刑事判決                            九十年度上訴字第二九四三號
    上  訴  人
    即  被  告  甲○○
    選任辯護人  莊柏林
右上訴人因偽造有價證券等案件，不服臺灣臺北地方法院八十八年度訴字第一三八七
號，中華民國九十年七月三十一日第一審判決（起訴案號：臺灣臺北地方法院檢察署
八十七年度偵字第二五一九一號、八十八年度偵字第八五九五號、第一五六九○號，
併案審理案號：臺灣臺北地方法院檢察署八十八年度偵字第八八六三號）提起上訴，
本院判決如左：
    主  文
原判決撤銷。
甲○○共同連續意圖供行使之用，而偽造有價證券，處有期徒刑參年肆月。
偽造之「丁○○」印章壹枚及偽造之丁○○名義簽發之彰化商業銀行松江分行，民國
八十七年八月三日期，面額新台幣五萬元之第0000000號、八十七年七月十日
期，面額新台幣五萬元之第0000000號、八十七年九月二十日期，面額新台幣
四萬三千元之第0000000號、八十七年十月八日期，面額新台幣一萬零三百元
之第0000000號、八十七年十一月二日期，面額新台幣二萬三千三百四十六元
之第0000000號支票伍張及票號ＭＡ0000000號支票背面偽造之「陳和
吉」署押一枚，均沒收。
    事  實
一、甲○○與其女友丙○○於民國（下同）八十七年四月廿二日上午十一時許，前往
    臺北市○○○路○段二六一號中華電信臺北北區營運處繳交電話費時，甲○○見
    丁○○所有之皮包一只放置於櫃檯上，竟意圖為自己不法之所有，趁丁○○疏於
    注意之際，竊取丁○○所有之上揭皮包一只，內有丁○○向彰化商業銀行松江分
    行所請領之空白支票卅六張（票號ＭＡ○0000000號至ＭＡ000000
    00號，ＭＡ00000000號至ＭＡ00000000號）等物（不包括丁○○向彰化商業銀行登記留存之方形印鑑），得手後隨即離開現場。嗣甲○○與
    丙○○（未據檢察官起訴）二人共同意圖供行使之用，基於概括之犯意，先利用
    不知情之第三人偽刻丁○○名字之圓形印章一枚後，連續數次偽造左列之有價證
    券：
  (一)由甲○○於前揭票號ＭＡ0000000號之支票上，填寫發票日期八十七年八
    月三日、面額伍萬元整，並由丙○○以上揭偽刻之丁○○圓形印章蓋於該支票發
    票人欄上，完成發票行為後，於八十七年六月間，在甲○○台北縣三重市○○路
    住處，由甲○○當場交付不知情之乙○○調現，嗣由乙○○轉交不知情之蕭勝豐
    ，再由蕭勝豐轉交不知情之許應鍾調現。
  (二)甲○○再於前揭票號ＭＡ0000000號之空白支票上，填寫發票日期八十七
    年七月十日、面額新台幣（下同）伍萬元整，並蓋上揭偽刻之丁○○圓形印章於
    發票人欄後，於八十七年六月底，由甲○○在古紹鐔位於台北縣三重市○○○路
    住處樓下，交付不知情之古紹鐔調現，嗣由古紹鐔轉交陳建翰調得現金後，轉交
    甲○○。陳建翰嗣又再將該支票轉交不知情之許秀菁調現。
  (三)甲○○又將前揭票號ＭＡ0000000號支票交予丙○○，由丙○○在該支票
    上填寫發票日期八十七年九月二十日、面額肆萬參千元整，並蓋上揭偽刻之丁○○圓形印章於該支票發票人欄後，於八十七年七月間，交付不知情之己○○調現
    ，嗣己○○將該票面金額交付丙○○後要求背書，丙○○即轉交甲○○於該紙支
    票背面偽造「陳和吉」之背書，再轉交己○○。
  (四)甲○○又於前揭票號ＭＡ0000000號及ＭＡ0000000號二紙支票上
    ，推由丙○○分別填寫發票日期為八十七年十一月二日、同年十一月八日，及面
    額２３３４６及１０３００之阿拉伯數字，由甲○○以機器繕打面額貳萬參仟參
    佰肆拾陸元及壹萬零參佰元之國字，並蓋上偽刻丁○○圓形印章於該支票發票人
    欄後，於八十七年十月間，在甲○○之姊姊位於台北縣蘆洲市之住處，由甲○○
    交付不知情之戊○○調現，嗣由戊○○轉交不知情之張鴻濤，張鴻濤乃轉介紹不
    知情之吳永淨調得現金。
二、嗣因己○○及自戊○○、乙○○、古紹鐔處輾轉受讓前開偽造支票之吳永淨、許
    應鍾、許秀菁等人向其他行庫提示交換時，均因丁○○已掛失止付而不獲兌現，
    始循線追獲上情。
三、案經臺北市政府警察局中山分局移送台灣台北地方法院檢察署檢察官偵查起訴及
    自動檢舉偵辦。
    理  由
一、訊據上訴人即被告甲○○固坦承票號ＭＡ0000000號、ＭＡ000000
    0號二紙支票上之字跡及票號ＭＡ0000000號之支票背面之背書為伊所寫
    ，惟矢口否認有竊盜及偽造有價證券等犯行，辯稱：支票是丙○○在台北市○○○路○段電信局撿的，不是伊偷的；是乙○○、古紹鐔二人到伊住處借票調錢，
    拿票時有囑咐二人自行填寫金額、日期，票上的章是丙○○蓋的；至於四萬三千
    元及二萬三百四十六元支票上的字跡是何人的，伊不曉得，也完全不知情；票號
    0000000號及0000000號交戊○○的支票，支票上面的金額不是伊
    打上的，伊也沒有拿支票給戊○○向他調現云云。
二、經查：
（一）彰化商業銀行松江分行00000000號帳號，票號ＭＡ○0000000
      號至ＭＡ○0000000號，ＭＡ00000000號至ＭＡ000000
      00號空白支票原係陳麗那所申請取得使用，於八十七年四月二十二日上午十
      一時餘在台北市○○○路○段電信局被竊，而本案被告偽造支票所使用之印章
      並非丁○○原所使用之印鑑章等情，業據被害人丁○○於歷次警訊中指述綦詳
      （第一八五一八號偵查卷第六、十八頁，第一九三六六號偵查卷第五頁、第二
      五一九一號偵查卷第九頁，第二四０九號偵查卷第五頁），並有退票理由單、
      遺失票據申報書、票據掛失止付通知書在卷可考。而被告甲○○就本案支票之
      來源先係稱：「（支票）在建國北路電信局撿的，約八十七年四月時。」、「
      票是她（指丙○○）在建國北路二段電信局撿到，拿給我的˙˙˙」、（原審
      卷(一)第三十三頁反面、七十四頁正面），後改稱：「（支票是如何取得？）我
      是在中華電信之櫃檯拿到的。」（原審卷(二)第八十七頁），嗣後又再改稱：「
      （問：支票來源？）我去電信局辦手機，我女友丙○○撿到那一本票的。」（
      原審卷(一)第二八八頁）、「是我去電信局辦理繳納電話費，出來時丙○○告訴
      我說，她撿到一個皮包，拿給我看，裡面有空白支票二本。」（本院卷九十年
      十一月二十日訊問筆錄），供詞已有反覆；且被告甲○○自承與丙○○原係男
      女朋友，二人並曾同居三年，八十七年六月間，其已知丙○○當時另有男友交
      往中，二人嗣於八十七年八月底、九月初分手（原審卷(一)第七十四頁、一一八
      頁反面、二八九頁），丙○○並於同年十月十七日與己○○結婚，而甲○○與
      丙○○分手後，尚有其他糾紛，足徵雙方涉有情感糾葛，是甲○○對丙○○所
      為種種指述，自難全然憑信。況經訊問證人丙○○對於其於八十七年四月二十
      二日時曾與被告甲○○前往電信局繳交電話費用乙事雖不否認，惟表示係在車
      上等待，並未進入電信局云云（原審卷(二)第七頁），而遍翻全卷，亦無其他證
      據可以證明該支票確係丙○○所竊得或拾獲，反觀被告甲○○前已自承：「（
      支票是如何取得？）我是在中華電信之櫃檯拿到的。」（原審卷(二)第八十七頁
      ），此與被害人丁○○掛失止付通知書上所載票據喪失經過「茲因至電信局繳
      款被偷走皮包，案發日期於八十七年四月二十二日」（參八十七年度偵字第一
      九三六六號卷第十頁）相符，是該支票係被告甲○○於電信局繳交電話費時，
      趁被害人丁○○不注意而加以竊取，應可認定。
（二）被告甲○○自承拿到前開支票時並沒有印章（本院卷九十年十一月二十日訊問
      筆錄），就本案偽造之支票上所蓋丁○○圓形印章並稱：「（你是否去刻丁○○的章？）丙○○去刻的˙˙˙」（原審卷(一)第三十三頁），則本案支票上之
      「丁○○」之印文，係被告甲○○與丙○○委託不知情之人偽刻「丁○○」之
      印章，並持以蓋用，亦可認定。被告明知該支票並非伊或丙○○所有，渠等並
      無權使用，卻仍然予以偽刻丁○○之印章，是其為供行使而欲偽簽支票之意圖
      甚明。
（三）被告偽造本案支票後持以行使之事實，業據證人乙○○、古紹鐔、戊○○等人
      指述明確。證人乙○○稱：「（提示八十七年偵字第一九三六六號卷第七頁問
      ：票自何來？）去年六、七月左右，去甲○○家即三重市○○路王某租處套房
      內。」、「（問：拿票原因？）他要求週轉。」、「（問：票上日期、金額、
      章子寫好了？）我看到金額已寫，及他女友當我的面蓋章，日期不記得。票是
      甲○○拿給我的。」（原審卷(一)第一一七頁反面）、「（辯護人問：請問證人
      甲○○交票子有無稱此票係遺失或無效票？）沒講。且換票對象為我工作處主
      任，如知票不對我不可能去調。」、「（辯護人問：有無懷疑票是別人的，他
      女朋友為何蓋章？）我本有懷疑，但照會銀行無問題，我好友調錢，好友現亦
      與我反目。」（原審卷(一)第一一八頁反面）、「（問：妳確定丙○○為蓋章之
      人？）是。」（原審卷(一)第一二一頁反面）；另證人古紹鐔則稱：「（提示支
      票影本八十七年度偵字第一八五一八號卷第九頁問：系爭支票何來？）自甲○○處。」、「（問：何時何地？）我家樓下，三重市○○○路七十一號。八十
      七年六、七月左右，詳細不知。」、「上面章蓋好，金錢、日期也寫好了。」
      （原審卷(一)第一一五頁反面）；而證人戊○○則稱：「（問：是何時取得？交
      付之地點？票因？）八十七年十月份甲○○本人於蘆洲鄉他姊姊住的地方拿給
      我，叫我幫他調現。」、「（問：上開支票中有關日期、金額、發票人印文等
      記載，是你或甲○○或他人所寫或蓋章？）他交予我時，日期、金額、發票人
      印章均已蓋好，係一完整支票，我僅於其背面背書而已。」、「（問：你知道
      甲○○支票怎麼來？）我曾聽朋友說，甲○○係撿到整本之支票。」（原審卷
      (一)第一九七、一九八頁）。被告甲○○於原審時雖一再辯稱支票上的章是丙○○蓋的，字也不是伊所寫的，伊沒有偽造支票云云，惟被告甲○○於原審審理
      時已稱：「（問：那三張支票交付之詳細情形如何？）我拿給乙○○、戊○○
      、丙○○三人，在我租屋處，三重市○○路一三二號七樓之二租處。當時我在
      該處，於八十七年年中，詳細時間不記得。」、「（問：為何要拿票給三人？
      ）我當時因他們請求借票調錢，有向他們說這是別人報遺失的票。」、「（問
      ：
      你拿票予郭、楊二人時，你說了什麼？）我有交代他們要將支票日期填長一點
      ，以便能拿錢將票換回。」、「（問：你有否去刻丁○○的章？）丙○○去刻
      的，我沒叫她去刻。」、「（問：交予楊、郭二人時已否蓋過章？）他們自己
      蓋的，是我拿丙○○私刻的「丁○○」的章給楊、郭二人去蓋的，當我的面蓋
      章在支票上。」、「從我手中出去的，就只有戊○○及乙○○二人˙˙˙」（
      原審卷(一)第三十二、三十三、三十四頁），雖然避重就輕，但並不否認曾交付
      支票予乙○○及戊○○二人，於本院調查時並稱：「（支票上的字跡是否你寫
      及打上的？）只有兩張伍萬元的支票上的字跡是我寫的˙˙˙」（本院卷九十
      年十一月二十日訊問筆錄）、「戊○○、古紹鐔、乙○○之支票是我拿給他的
      沒錯，丙○○當時和我在一起，那張給己○○的支票，是丙○○自己填寫支票
      ，要去向己○○調現的，不是我寫的。」（本院卷九十年十二月十二日審判筆
      錄），是被告親自偽造票號ＭＡ0000000號、ＭＡ0000000號支
      票，至為灼然，另ＭＡ0000000號及ＭＡ0000000號支票之日期
      及阿拉伯數字金額，依該手寫字跡與被告及丙○○當庭及本案其他支票所手寫
      之字跡詳為比對結果，顯非被告所書寫，而係丙○○之字跡，足證係丙○○填
      寫無訛，至於用機器打上之國字票面金額，因無從比對或鑑定，本院依上開二
      張支票，係被告持向戊○○調現研判，應係被告所打上者，堪資認定。另被告
      持上開支票向古紹鐔、乙○○、戊○○調現之情形，業據古紹鐔、乙○○、戊○○證述明確，衡情持支票調現者，該支票必記載完成始可，豈有由乙○○、
      戊○○自行填載於支票上之理，足證被告上開辯解，只是避重就輕之詞，不足
      採信，其係與丙○○共同偽造ＭＡ0000000號、ＭＡ0000000號
      、ＭＡ0000000號支票，並獨自偽造ＭＡ0000000號支票，堪資
      認定。
（四）另證人己○○證稱丙○○曾以被告甲○○簽發之票號ＭＡ0000000支票
      一紙向渠調現，據渠證稱：「（問：何時持票去照會的？）八十七年七月份我
      拿到票當天便去照會，說了帳號跟票主姓名，銀行說沒有紀錄，二天後我便拿
      錢給我妻【按：即丙○○】。」、「（問：你太太是在交錢後一個月才跟我【
      按：乃你之筆誤】說是甲○○嗎？）是。之前他只說是他表弟，但沒提姓名。
      」、「（問：八十七年七月間剛拿到票時有無『陳和吉』背書？）無，是我拿
      錢給我太太時要求他票要背書，拿回去後才有陳和吉之背書。」、「（問：你
      有無問你妻『陳和吉是你表弟呀』？）是，他也說是。」、「（問：是否此張
      支票〈提示八十七偵二五一九一號卷票號ＭＡ0000000之支票影本〉？
      ）是。」、「當時上面所有資料均已填寫˙˙˙」（原審卷(一)第七十四、二四
      八頁），又稱：「（問：票怎麼來的？）丙○○轉交給我的。她之前說她表弟
      沒有工作，有一張客票叫我幫他週轉，供他生活用，我跟銀行照會過，拿到票
      時背面沒有背書，就在衡陽路上我拿給丙○○，請丙○○轉交給他表弟背書，
      五分鐘後背書完成，我拿四萬三千元給丙○○，票上面發票人是丁○○。」（
      原審卷(二)第一五三頁），茲依己○○之證詞可知，其取得上揭支票之來源係證
      人丙○○，而取得票據時，其上所載發票人係丁○○，發票日期及金額並已填
      寫完畢，支票背面並無任何人背書，丙○○取票前來時先說係其表弟欲調現週
      轉，且於己○○要求支票須背書時，仍由丙○○一個人持票離去，未久於支票
      背面即簽妥「陳和吉」之背書，己○○見狀即將款項交付丙○○，由丙○○轉
      交，被告甲○○此一週轉款項過程均由丙○○一人完成，嗣後丙○○始告知己○○謂實際上係甲○○開票欲調錢週轉等語，參以被告甲○○於本院訊問時，
      已自承該紙支票背面「陳和吉」之背書為其所寫，雖其對於該支票發票日期及
      金額之記載，仍堅詞否認是其所為，本院觀諸該支票所載發票日期及金額等字
      跡，與背面「陳和吉」背書之字跡及被告自承為其所寫之票號ＭＡ00000
      00號、ＭＡ0000000號之支票上所載之發票日期及金額等字跡，詳為
      比對，兩者明顯不同，是被告甲○○所辯該紙支票非其所書寫等詞，應屬可信
      ，其應係由丙○○手寫者，亦堪認定，從而被告甲○○將上開空白之支票，交
      予丙○○填載發票日期及票面金額，並蓋上偽造之「丁○○」印文於發票人欄
      上，再由丙○○持向己○○調現，且由被告偽造「陳和吉」之背書，足證其與
      丙○○間，互有犯意聯絡及行為分擔，堪資認定。
（五）又甲○○與丙○○同居多年，丙○○對於八十七年四月二十二日曾與甲○○共
      同前往台北市○○○路電信局辦理事務一情亦不否認，乃甲○○與丙○○當時
      既情同夫妻，且與甲○○同往電信局辦理事務，對於是日甲○○竊取丁○○之
      皮包，內含空白支票一情，自當知之，再由丙○○拿偽造之丁○○名義之ＭＡ
      0000000號支票向己○○調現時，支票發票日期及金額均係其填載，並
      任甲○○冒用「陳和吉」之名義於支票背面背書，在丙○○交付票號ＭＡ00
      00000支票予己○○之前，乙○○即曾前往丙○○甲○○同居處拿取支票
      ，並親眼目睹丙○○以偽刻之「丁○○」之印章蓋於前開ＭＡ0000000
      號支票上，已如前述；而被告甲○○於原審審理時亦稱：「（問：郭、古二人
      的票何人蓋章？）．．．乙○○的票是丙○○蓋的，古紹鐔的情形應與郭某一
      致，而戊○○的票我不清楚。」（原審卷(一)第一一九頁）、「（問：妳確定票
      上章為丙○○所蓋〈親眼見到〉？）是。」（原審卷(一)第一二一頁反面），是
      丙○○對於上開票號ＭＡ0000000號及ＭＡ0000000號支票之偽
      造及行使應有參與，至於票號ＭＡ0000000號及ＭＡ0000000號
      支票，其上發票日期及阿拉伯數字金額，與被告之字跡不同，而經比對結果，
      係與丙○○之字跡相同，故應認係丙○○所填載，另機器打字之國字票面金額
      ，依支票係被告持以調現之情形研判，顯係被告所打上，故丙○○就上開四張
      支票，有共同偽造行為，附此敘明。
（六）綜上所述，被告前開所辯，顯係卸責之詞，不足採信。本件事證明確，被告犯
      行洵堪認定，應予依法論科。
三、按支票上之背書，係發票後之另一票據行為，被告在其偽造之ＭＡ000000
    0號支票背面，偽造陳和吉之署押為背書，並持以行使，自足以生損害於丙○○
    及與己○○，顯屬另一行使偽造私文書之行為。核被告甲○○前開所為，係犯刑
    法第三百二十條第一項竊盜罪、第二百零一條第一項之偽造有價證券罪，第二百
    十條、二百十條行使偽造私文書罪。被告甲○○所犯偽造ＭＡ0000000號
    支票及行使偽造私文書罪部分，雖未經公訴人起訴，然此部分核與已起訴之偽造
    有價證券部分，有裁判上一罪之關係，本院自得併予審理。其利用不知情之第三
    人偽刻丁○○印章一枚，為間接正犯。又甲○○偽刻印章，進而盜蓋印章於偽造
    之支票上為偽造有價證券之部分行為，其偽造支票後復加以行使，其行使之低度
    行為為偽造之高度行為所吸收，均不另論罪；又偽造背書後持以行使，其偽造之
    低度行為，為行使之高度行為所吸收，亦不另論罪。另被告甲○○與丙○○就偽
    造上揭票號ＭＡ0000000號、ＭＡ0000000號支票、ＭＡ0000
    000號及ＭＡ0000000號支票部分，互有犯意聯絡及行為分擔，應論以
    共同正犯。又所犯竊盜罪、偽造有價證券罪、行使偽造私文書罪間，具有方法結
    果之牽連關係，應從較重之偽造有價證券罪論處。又其先後多次偽造有價證券之
    犯行，時間接近，構成要件相同，顯係基於概括之犯意反覆為之，應依連續犯規
    定論以一罪，並加重其刑。
五、原審據以論罪科刑，固非無見，惟：(一)被告偽造之支票計有五張，原審僅論偽造
    票號ＭＡ0000000號、ＭＡ0000000號、ＭＡ0000000號、
    ＭＡ0000000號支票四紙，漏論偽造ＭＡ0000000號支票，已有未
    合。(二)被告於票號ＭＡ0000000號支票背面偽造「陳和吉」背書後，交付
    丙○○行使乙節，另犯行使偽造私文書罪，原審漏未審酌，亦有未洽。(三)被告前
    開竊取丁○○皮包之行為，是獨自所為，原審認為係與丙○○共同為之，亦有未
    當。被告上訴意旨否認全部犯罪，雖無理由，然原判決既有前開可議之處，仍屬
    無可維持，應由本院予以撤銷改判，爰審酌被告之素行、品行、犯罪之動機、目
    的、手段、所生危害及犯罪後之態度等一切情狀，量處如主文第二項所示之刑，
    以示懲儆。又偽造之「丁○○」印章一枚並無證據證明已經滅失，而偽造之丁○○名義簽發之彰化商業銀行松江分行，民國八十七年八月三日期，面額新台幣五
    萬元之第0000000號、八十七年七月十日期，面額新台幣五萬元之第00
    00000號、八十七年九月二十日期，面額新台幣四萬三千元之第00000
    00號、八十七年十月八日期，面額新台幣一萬零三百元之第0000000號
    、八十七年十一月二日期，面額新台幣二萬三千三百四十六元之第000000
    0號支票伍張及票號ＭＡ0000000號支票背面偽造之「陳和吉」署押一枚
    ，依法均應宣告沒收。
據上論斷，應依刑事訴訟法第三百六十九條第一項前段、第三百六十四條、第二百九
十九條第一項前段，刑法第三百二十條第一項、第二百零一條第一項、第二百十六條
、第二百十條、第二十八條、第五十五條、第五十六條、第二百零五條、第二百十九
條、罰金罰鍰提高標準條例第一條前段，判決如主文。
本案經檢察官劉靜婉到庭執行職務。
中      華      民      國      九十    年      十二    月    二十六    日
                              臺灣高等法院刑事第十五庭
                                  審判長法  官  房  阿  生
                  法  官  雷  元  結
                                        法  官  鄧  振  球
右正本證明與原本無異。
如不服本判決應於收受送達後十日內向本院提出上訴書狀，其未敘述上訴之理由者並
得於提起上訴後十日內向本院補提理由書（均須按他造當事人之人數附繕本）。
                                        書記官  李  麗  花
中      華      民      國    九十      年     十二     月     二十七   日
附錄：本判決論罪科刑法條全文
刑法第三百二十條第一項
意圖為自己或第三人不法之所有，而竊取他人之動產者，為竊盜罪，處五年以下有期
徒刑、拘役或五百元以下罰金。
刑法第二百零一條第一項：
意圖供行使之用，而偽造、變造公債票，公司股票或其他有價證券者，處三年以上十
年以下有期徒刑，得併三千元以下罰金。（罰金倍數已提高十倍）
第二百十六條
行使第二百十條至第二百十五條之文書者，依偽造、變造文書或登載不實事項或使登
載不實事項之規定處斷。
第二百十條
偽造、變造私文書，足以生損害於公眾或他人者，處五年以下有期徒刑。
刑法第二百零五條
偽造、變造之有價證券、郵票或印花稅票及前條之器械原料，不問屬於犯人與否，沒
收之。
刑法第二百十九條
偽造之印章、印文或署押，不問屬於犯人與否，沒收之。


司法院資訊處製作；財團法人民間司法改革基金會備份。
